【裁判字號】    97,家上,147
【裁判日期】    980707
【裁判案由】    確認繼承權不存在
【裁判全文】
臺灣高等法院民事判決                 97年度家上字第147號
上  訴  人  丙○○
            戊○○
            丁○○
訴訟代理人  胡盈州律師
            陳麗芬律師
被  上訴人  乙○○
            甲○○
上列當事人間請求確認繼承權不存在事件，上訴人對於中華民國
97年4月8日臺灣士林地方法院96年度家訴字第6號第一審判決提
起上訴，本院於98年6月16日言詞辯論終結，判決如下：
    主    文
上訴駁回。
第二審訴訟費用由上訴人負擔。
    事    實    及    理    由
一、程序部分：
    被上訴人甲○○未於言詞辯論期日到場，核無民事訴訟法第
    386條各款所列情形，爰依上訴人之聲請，由其一造辯論而
    為判決。
二、上訴人主張：兩造生父林國玉於民國（下同）95年5月19日
    死亡，被上訴人乙○○、甲○○分別為長子、四女。然甲○
    ○早於58年間即由訴外人即兩造大舅己○○、高施美夫婦共
    同收養，在收養關係終止前，甲○○與林國玉之親子關係處
    於停止狀態，不得繼承林國玉遺產。再者，被上訴人與林國
    玉少有往來，乙○○且未盡孝道，故林國玉早於85年5月5日
    自書遺囑（下稱系爭遺囑）：「本人林國玉在我死後有關所
    有財產本人不分配給長子乙○○繼承因為長子乙○○未盡到
    扶養父母責任，唯恐空口說無憑日後爭議在此特立此據為憑
    。立據人林國玉民國八十五年五月五日」、「本人林國玉在
    我死後將所有財產不分配給甲○○（已送給高登科做養女）
    恐有爭議特立此據立字人林國玉民國八十五年五月五日」等
    語，並於86年9月4日在中國時報刊登聲明啟事：「直系親屬
    乙○○，出生於民國52年5月15日身分證字號：Ｚ000000000
    ，自即日起，其在外一切行為皆與本人林國玉無關，特此聲
    明。林國玉啟」，被上訴人顯已喪失繼承權，不得再繼承林
    國玉遺產。爰基於繼承法律關係訴請確認被上訴人對林國玉
    遺產繼承權不存在等語。（於原審聲明：確認被上訴人就林
    國玉之遺產繼承權不存在。原審為上訴人全部敗訴判決，上
    訴人提起上訴）。並上訴聲明：(一)原判決廢棄。(二)確認被上
    訴人就林國玉之遺產繼承權不存在。
三、被上訴人則以（甲○○未於言詞辯論期日到場，惟先前於準
    備程序中到場辯稱）：甲○○不曾由己○○夫妻收養，故對
    於林國玉遺產有繼承權。林國玉不識字，系爭遺囑並非林國
    玉所書寫，不足採信；縱使系爭遺囑確係林國玉所書立，因
    被上訴人均無民法第1145條第1項第5款「對於被繼承人有重
    大之虐待或侮辱情事，經被繼承人表示其不得繼承者」之喪
    失繼承權事由，被上訴人仍得繼承林國玉遺產等語，資為抗
    辯。並答辯聲明：上訴駁回。
四、兩造不爭執事實：
  (一)88年間，兩造生母林高丹於88年間經台灣士林地方法院宣告
    死亡確定。兩造生父林國玉為瘖啞人，嗣於95年5月19日死
    亡，上訴人為其長女、次女、三女，乙○○、甲○○分別為
    長子與四女（原審卷第8、12至17頁）。訴外人林正章係兩
    造叔叔，訴外人己○○、高燈能為兩造舅舅。
  (二)林國玉死亡時，名下有台北縣新莊市○○街152巷25號等43
    筆不動產（原審卷第9至11頁）。
五、本件爭點為：(一)甲○○是否為他人養女？(二)乙○○、甲○○
    有無喪失繼承權事由？茲就兩造論點分述如下。
六、關於甲○○是否為他人養女方面：
    上訴人主張甲○○於58年間由大舅己○○夫婦共同收養，收
    養關係未經終止，故甲○○不得繼承林國玉遺產云云。甲○
    ○辯以其未被收養等語。經查：
  (一)按當事人主張有利於己之事實者，就其事實有舉證之責任，
    民事訴訟法第277條前段定有明文。收養子女，應以書面為
    之，但自幼撫養為子女者，不在此限；有配偶者收養子女時
    ，應與其配偶共同為之，74年6月3日修正公布前民法第1074
    、1079條亦定有明文。
  (二)查系爭遺囑固記載「本人林國玉在我死後將所有財產不分配
    給甲○○（已送給高登科做養女）恐有爭議特立此據立字人
    林國玉民國八十五年五月五日」（見本院卷83頁，遺囑真實
    性詳後述），上訴人復謂大舅己○○即高登科（小名阿科）
    ，其子高田（56年7月16日生）於58年1月19日死亡，故己○
    ○夫婦在58年間收養57年次甲○○（見本院卷174頁背面至
    175頁）；惟上訴人於起訴時則係主張甲○○由外公所收養
    （見原審卷第6頁）。關於甲○○由何人收養，上訴人陳述
    莫衷一是，又無法說明歧異原因，已有可疑。
  (三)再者，證人己○○於本院98年5月11日準備程序證稱：育有
    三男一女，未曾收養甲○○，兒子高文忠在59年1月出生，
    並無收養甲○○必要。我與母親高阿心同住在三合院，因為
    姊夫林國玉生活困苦，甲○○在上學前已由高阿心帶到三合
    院生活，大多數時間都與高阿心同住一間，直到出嫁為止。
    甲○○年紀較大，故小孩稱呼她為老麻雀等語（見本院卷第
    240背面至241頁正面筆錄），並提出戶口名簿為證（見本院
    卷187頁）。己○○係兩造大舅，就兩造間身分、財產均無
    利害關係，其證詞應無偏頗之虞；上訴人既謂己○○為收養
    當事人，則己○○對於是否曾收養甲○○最為熟稔，嗣其證
    稱並無收養情事，應屬可信。參以證人即兩造舅舅高燈能於
    原審96年10月30日言詞辯論時證述：當時（林國玉）只是把
    甲○○託給她外婆高阿心照顧，直到甲○○結婚。因為我是
    舅舅，有去參加甲○○婚禮，林國玉也有參加她的婚禮（見
    原審卷第151至152頁筆錄），核與己○○證詞相符，益徵己
    ○○、高施美夫婦從未收養甲○○。系爭遺囑雖記載甲○○
    已送給高登科做養女云云，然上開文件未得己○○夫婦同意
    或承認，又無其他資料足認收養關係已發生，自難僅憑遺囑
    製作者片面記載即認定甲○○自幼為己○○夫婦共同收養。
  (四)證人即林國玉友人庚○○固於本院98年5月11日準備程序以
    手語證稱：林國玉提到有五名子女，其中一位女兒自幼就被
    抱走等語（見本院卷第241頁背面至242頁正面筆錄）；惟因
    庚○○無法理解收養意義（見同卷第242頁正面筆錄），故
    其證詞尚不足以認定甲○○經己○○夫婦收養。至於訴外人
    林兩平等6人所出具證明書均未提及在場見聞收養經過（見
    本院卷208至213頁），上訴人復未陳明林兩平等人曾目睹收
    養，故林兩平等人並無傳喚必要，證明書亦不足為有利上訴
    人之認定。
七、關於乙○○、甲○○有無喪失繼承權事由方面：
    上訴人主張乙○○未盡孝道，其與甲○○甚少探望林國玉，
    嗣經林國玉於85年5月5日以系爭遺囑表示被上訴人喪失繼承
    權，86年9月4日並登報與乙○○脫離關係等語。被上訴人辯
    稱林國玉不識字，系爭遺囑並非林國玉所書寫，登報啟事亦
    不可信，況且系爭遺囑與86年9月4日登報均與民法第1145條
    第1第5款喪失繼承權事由無涉等語。經查：
  (一)按對於被繼承人有重大之虐待或侮辱情事，經被繼承人表示
    其不得繼承者，喪失其繼承權，民法第1145條第1條第5款定
    有明文。所謂對於被繼承人有重大之虐待情事，係指以身體
    上或精神上之痛苦加諸於被繼承人而言，凡對於被繼承人施
    加毆打，或對之負有扶養義務而惡意不予扶養者，固均屬之
    ，即被繼承人（父母）終年臥病在床，繼承人無不能探視之
    正當理由，而至被繼承人死亡為止，始終不予探視者，衡諸
    我國重視孝道固有倫理，足致被繼承人感受精神上莫大痛苦
    之情節，亦應認有重大虐待之行為（最高法院74年台上字第
    1870號判例意旨參照）。
  (二)查86年9月4日中國時報聲明啟事固記載：「直系親屬乙○○
    ，出生於民國52年5月15日身分證字號：Ｚ000000000，自即
    日起，其在外一切行為皆與本人林國玉無關，特此聲明。林
    國玉啟」（見原審卷第21、22頁），惟上訴人無法證明係林
    國玉所刊登，尚非可採。又系爭遺囑雖記載「本人林國玉在
    我死後有關所有財產本人不分配給長子乙○○繼承因為長子
    乙○○未盡到扶養父母責任，唯恐空口說無憑日後爭議在此
    特立此據為憑。立據人林國玉民國八十五年五月五日」、「
    本人林國玉在我死後將所有財產不分配給甲○○（已送給高
    登科做養女）恐有爭議特立此據立字人林國玉民國八十五年
    五月五日」（見本院卷83至85頁）。惟證人即林國玉之弟林
    正章於原審97年3月25日言詞辯論時證稱：自幼與林國玉同
    住二十多年，後來才搬出去，林國玉不識字，也不會寫字等
    語（見原審卷第210頁）；證人即林國玉妹婿高燈能於原審
    97年3月25日言詞辯論時亦證稱：姊姊林高丹與姊夫林國玉
    都是聾啞人士，我和林國玉溝通都用手語，林國玉根本不會
    寫字，哪有可能寫遺囑。林國玉戶籍謄本雖記載「識字」，
    但是當時戶政機關只依照當事人主張就會記載為識字等語（
    見原審卷151至152頁）。林正章、高燈能同為兩造近親，與
    兩造交情相等，對於兩造好惡或利害關係均相同，其證詞應
    無偏頗之虞，二人分係林國玉弟弟、妹婿，林正章且自幼與
    林國玉共同生活二十餘年，對於林國玉教育與識字程度，應
    知之甚詳，是以林正章、高燈能證稱林國玉不識字、不會寫
    字，堪可採信；故無從認定系爭遺囑係出自林國玉書寫。
  (三)原審嗣將系爭遺囑原本、臺灣板橋地方法院檢察署93年度他
    字第8370號偵查卷93年10月22日偵訊筆錄第14頁林國玉親筆
    簽名1枚，囑託法務部調查局進行筆跡鑑定，該局96年12月
    28日調科貳字第09600568090號函稱「…本案因林國玉身體
    狀況之變化（依卷附93年9月23日偵訊筆錄所載，該員於75
    年間中風），致其書寫控制力已受影響，簽名筆跡無法表現
    獨特性及再現性之特徵，故歉難進行比對鑑定。」等語（見
    原審卷第173頁）。本院再將系爭遺囑與書寫「遺囑」2字信
    封1個，併同(1)台灣板橋地方法院檢察署93年度發查字第403
    8號案卷第3頁告訴狀、第88頁委任狀「林國玉」簽名各1處
    。(2)該署93年度他字第8370號案卷第14頁「林國玉」簽名1
    處。(3)國泰人壽保險股份有限公司92年7月22日解約金給付
    申請書申請人欄「林國玉」簽名1處。(4)該公司保單號碼000
    0000000號，86年3月18日要保人變更申請書之變更後契約內
    容欄「林國玉」簽名1處為對照文件（影本見本院卷第87至
    91頁），囑託鑑定筆跡是否相符。惟該局97年11月17日調科
    貳字第09701467940號函仍以同一原因為由而表示無法鑑定
    筆跡真偽（見本院卷96頁）。本院再將上開資料送交內政部
    警政署刑事警察局，該局於98年2月16日刑鑑字第098000427
    6號函表示爭議及比對字跡特徵不穩定，無法鑑定（見本院
    卷第128頁）。系爭遺囑筆跡既無法判定出自林國玉書寫、
    署名，即無從認林國玉曾於系爭遺囑表示被上訴人不得繼承
    其財產。
  (四)林國玉戶籍謄本雖教育程度欄雖記載「識字」（見原審卷第
    61頁背面），但是林正章、高燈能既證稱林國玉不識字、不
    會寫字，況且上開戶籍謄本並未載明林國玉識字程度如何，
    尚不能僅憑戶籍謄本簡略記載遽認林國玉有書寫系爭遺囑文
    字之能力。證人劉兆森固於原審96年10月30日言詞辯論時證
    稱：林國玉表示系爭遺囑係自己寫的，當時請女兒拿給我看
    遺囑，我在84年間認識林國玉，林國玉本來住在北投關渡，
    約於85年間搬到新莊市○○街，他住在中榮街時簽立系爭遺
    囑時云云（見原審卷第154號至155頁）；嗣上訴人當庭陳稱
    其與林國玉在88年間始搬離關渡等語（見同卷第157頁），
    劉兆森即改稱林國玉於88年間始搬至新莊，並未目睹其寫遺
    囑，大概是88年時，在新莊中榮街由戊○○拿給我看的，並
    非林國玉拿給我看等語（見同頁）。劉兆森既未目睹林國玉
    親自書寫遺囑，對於林國玉於85年居住處所且混淆不清，其
    證詞已屬可疑。其次，劉兆森復證稱於服役時學過手語，有
    見過林國玉寫字，我和他以手語交談，有時他在桌上或手上
    空書和我交談；林國玉用手語表示男生不好，三位女兒對他
    很好，他很傷心，所以才寫系爭遺囑等語（見原審卷153、1
    54頁筆錄）。惟林正章證稱劉兆森手語與其不符（見同卷第
    151頁），則劉兆森與林國玉間溝通是否正確無誤，即有可
    議。嗣原審委請具手語翻譯丙級證照之臺北市啟聰學校教師
    戴素義鑑定劉兆森手語程度，戴素美證稱：劉兆森無法回答
    詳細住址、幾個小孩、家中有多少人、與出庭者關係、與出
    庭者熟識狀況、出庭者工作狀況與住所等問題。劉兆森就身
    分證號碼之手語正確，其他是用土手語表現，「爸爸」的手
    語證人也是用土手語表示，「女兒」的手語證人所比出來的
    是指女性，未必指女兒。其他「鄰居」「朋友」都是非常簡
    單的手語，但證人都無法比出來，至於其他聽障朋友所用的
    手語，劉兆森無法運用。我所使用的問題是一般聽障朋友所
    會用到的問題，而且我使用的手語比問題單上所寫的題目更
    加容易瞭解，是口語化的問題，劉兆森都無法回答，以一般
    認知，劉兆森該不了解我在問什麼等語（見原審卷第204至2
    06頁筆錄）。則劉兆森自稱與林國玉以手語流暢交談，林國
    玉表示男生不好、三位女兒對他很好，他很傷心才立下系爭
    遺囑云云，殊難採信。
  (五)證人庚○○固於本院98年5月11日準備程序證稱：我沒有讀
    書，與林國玉同在嘉新麵粉廠工作10年，林國玉說大兒子（
    指乙○○）喝酒會跟他拿錢，遺產不給他，以前有看過林國
    玉所寫二張紙，就是系爭遺囑，時間不清楚。曾見過林國玉
    寫字，但不知道其意義（無法描述寫了多少字）。看到系爭
    遺囑時，我已經離開嘉新工廠，我去林國玉北投住處，林國
    玉講這件事，我才看到遺囑等語（見本院卷第241頁正面至2
    43頁正面筆錄）。庚○○既不識字，又無法說明以往所見文
    字數目與內容，則其證稱林國玉所交付閱覽文書即為系爭遺
    囑，仍屬不足，是其證詞尚不足以證明林國玉具有書寫能力
    並書立系爭遺囑。
  (六)何況，民法第1045條第1項第5款以繼承人對於被繼承人有重
    大虐待或侮辱情事，為喪失繼承權前提。縱系爭遺囑係林國
    玉所書寫，然關於乙○○僅記載「因為長子乙○○未盡到扶
    養父母責任」（見本院卷第85頁），就甲○○僅記載「甲○
    ○（已送給高登科做養女）」（見本院卷第83頁），均未提
    及被上訴人有何重大虐待或侮辱情事，即與民法第1045條第
    1項第5款規定不符，故被上訴人不因此而喪失繼承權。上訴
    人又謂被上訴人多年未對林國玉善盡孝道、也探視林國玉，
    乙○○且多次酒後鬧事，依最高法院74年台上字第1870號判
    例意旨，仍屬重大虐待、侮辱行為云云。然查，林國玉名下
    有台北縣新莊市○○街152巷25號等43筆不動產，此為兩造
    所不爭，復有林國玉90至94年間多次出遊、參與活動之相片
    （見本院卷194至204頁），是林國玉有充足財產維生，並有
    良好行動能力及社交生活，顯與最高法院74年台上字第1870
    號判例意旨（被繼承人終年臥病在床，但繼承人無端拒絕探
    視致其感受莫大虐待、痛苦）有異，自不能認被上訴人具有
    民法第1045條第1項第5款喪失繼承權事由。
八、綜上所述，兩造均為林國玉子女，上訴人未能證明甲○○為
    己○○夫婦所收養、系爭遺囑與85年9月4日中國時報聲明啟
    事均係林國玉所為。何況，上開文件縱屬真正，其內容並不
    符合民法第1045條第1項第5款所列對被繼承人有重大虐待或
    侮辱之要件，故上訴人無從主張被上訴人就林國玉遺產並無
    繼承權。從而，上訴人依據繼承法律關係，訴請確認被上訴
    人就林國玉之遺產繼承權不存在，為無理由，應予駁回。是
    則原審依此駁回其訴，經核並無違誤，上訴意旨指摘原判決
    不當，求予廢棄改判，為無理由，應予駁回。
九、本件為判決基礎之事證已明，上訴人請求訊問林國玉大哥林
    兩平，以證明乙○○屢次向林兩平索取酒類、酒後鬧事等情
    ，均無再為調查必要。兩造其餘主張、陳述及所提證據，經
    審酌後，認均與本件結論無礙，不再一一論列，併予敘明。
十、據上論結，本件上訴為無理由，爰判決如主文。
中    華    民    國    98    年     7     月    7    日
                  民事第十七庭
                        審判長法  官  藍文祥
                              法  官  陳麗芬
                              法  官  吳燁山
正本係照原本作成。
如不服本判決，應於收受送達後20日內向本院提出上訴書狀，其
未表明上訴理由者，應於提出上訴後20日內向本院補提理由書狀
（均須按他造當事人之人數附繕本）上訴時應提出委任律師或具
有律師資格之人之委任狀；委任有律師資格者，另應附具律師資
格證書及釋明委任人與受任人有民事訴訟法第466條之1第1項但
書或第2項（詳附註）所定關係之釋明文書影本。
中    華    民    國    98    年    7     月    8     日
                              書記官  于  誠
附註：
民事訴訟法第466條之1（第1項、第2項）：
對於第二審判決上訴，上訴人應委任律師為訴訟代理人。但上訴
人或其他法定代理人具有律師資格者，不在此限。
上訴人之配偶、三親等內之血親、二親等內之姻親，或上訴人為
法人、中央或地方機關時，其所屬專任人員具有律師資格並經法
院認為適當者，亦得為第三審訴訟代理人。

司法院資訊處製作；財團法人民間司法改革基金會備份。
